【裁判字號】    89,判,1034
【裁判日期】    890413
【裁判案由】    綜合所得稅
【裁判全文】
行  政  法  院  判  決                          八十九年度判字第一○三四號
    原      告  甲○○
    被      告  財政部高雄市國稅局
右當事人間因綜合所得稅事件，原告不服行政院中華民國八十七年十二月二十八日台
八十七訴字第六三五七六號再訴願決定，提起行政訴訟。本院判決如左︰
    主  文
原告之訴駁回。
    事  實
緣原告辦理八十四年度綜合所得稅結算申報，被告以其漏報營利所得新臺幣（下同）
一、○二七、○七一元，計逃漏所得稅三七二、七二六元，乃處以所漏稅額○．二倍
之罰鍰七四、五○○元。原告不服，申請復查，未獲變更，一再訴願，遞遭決定駁回
，遂提起行政訴訟。茲摘敘兩造訴辯意旨如次：
原告起訴意旨及補充理由略謂︰一、按行為時所得稅法第一百十條第一項固規定「納
稅義務人巳依本法規定辦理結算申報，但對依本法規定應申報課稅之所得額有漏報或
短報情事者，處以所漏稅額兩倍以下之罰鍰。」惟司法院釋字第二七五號解釋謂：「
人民違反法律上之義務而應受行政罰之行為，法律無特別規定時，雖不以出於故意為
必要，仍須以過失為其責任條件。」租稅罰係對人民之行政罰制裁，故於法律無特別
規定時，須行為人有應可歸責之原因，始得處以租稅罰。如行為人對導致違法行為並
無故意或過失，則不得予以處罰。二、原告申報八十四年度綜合所得稅時，確實不知
有華南銀行配股所得，非故意漏報。被告如主張原告明知而故意漏報，應負舉證之責
。原告向來為誠實納稅之善良國民，無法接受被告恣意責備原告故意漏稅之不實之語
。次查，原告於民國八十四年一月九日，因左側腦內缺血性中風，造成右側肢體癱瘓
，又於八十四年六月六日因嚴重憂鬱症併人格退化，有自殺傾向而住院。住院後生活
無法自理，須專人照顧料理生活，及門診追蹤心理治療迄今，病況慘重。被告應能理
解原告生重病，非原告之錯；原告之注意能力，因中風、嚴重憂鬱症而無法自理，已
達精神耗弱之狀態，被告尚苛責原告應該注意到該配股所得，顯然強人所難，違反人
性，法律豈是硬梆梆而不體察個案情況？被告所據以處罰之所得稅法第一百十條第一
項，仍應以原告有可歸責為要件。原告當時罹患重病，已達「不能注意」之狀態，即
無過失可言，被告認原告應負過失責任，顯違經驗法則，其對上開法文之解釋，亦違
反解釋，無可採信。訴願決定書理由二後段認上開解釋就漏稅之處罰不以故意為限等
語，即已承認原告對補繳所得稅一事，並無故意可言。但其對原告所提並無過失一節
，則未予明確認定原告有何過失。其既未認定原告有何過失，何能認定原處分即罰鍰
處分並無違法或不當？三、所得稅法第八十一條規定：「該管稽徵機關應依其查核結
果，填具核定稅額通知書，連同各計算項目之核定數額送達納稅義務人。前項通知書
之記載或計算有錯誤時，納稅義務人得於通知書送達後十日，向該管稽徵機關查對或
請予更正。」本件原告就八十四年度綜合所得稅已經依限申報繳納。嗣原告於接獲被
告八十六年五月三十日所製八十四年度綜合所得稅核定通知書後，始發現尚有該筆華
南銀行一、○二七、○七一元所得，原告隨即補繳完畢。原告於發現有所得，即時補
繳，並無漏報或短報之故意或過失可言。四、華南銀行有無於八十五年一月底寄發配
股扣繳憑單一節，應屬被告應負舉證責任事項。該行縱於八十五年一月底前寄發八十
四年度之配股扣繳通知，亦不能證明原告已收受配股扣繳憑單。再訴願決定機關對上
開應由被告負舉證責任之事項，均未依職權調查，有重要證據未予調查之違法。又原
告之配偶張簡展照戶籍，自七十年迄今，一直設在高雄縣鳳山市○○路一○七巷二號
，有戶籍謄本可參，訴願決定書竟認為其配偶之戶籍有異動云云，應係誤認。而華南
銀行股票為張簡展照所得，但張簡展照確未收受該配股扣繳憑單或任何通知。關於張
簡展照有無收受該憑單或通知一節，應由華南銀行及被告負舉證責任。但被告既未向
華南銀行調查有無寄達扣繳憑單或通知，亦未調查原告及其配偶是否未曾收受憑單或
通知。況原告未曾提領該筆款項分文，原告如何得知並申報？被告就原告有漏報或短
報之故意或過失，應確實負起舉證責任，否則，有違憲法所定租稅法定主義之明文。
五、原告及其配偶均不知有華南銀行之配股扣繳之事，直到接到被告之核定通知書才
發現。訴願決定認「而配股配息定期股東大會及配股均有通知，訴願人之配偶非不能
知，其配偶亦應主動向配股公司查詢及請求補發」云云。惟查，配股配息定期股東大
會於何時召開？是否通知原告之配偶？應由被告舉證以實其說。配股配息之通知，何
時送達原告？原告並未收悉，實不知情，如何向配股公司查詢及請求補發？被告如無
法舉證，即為誣陷。被告及一再訴願決定機關均未依職權主動調查相關積極證據，以
求證實有無過失之證據，竟謂原告之配偶既有配股利得，而予漏報云云，徒憑臆測，
委無可採。究竟原告有無漏報之故意？過失？如何之證據證明？一再訴願機關並無詳
查，並說明其證據方法所在。爰請求定期到院調查並進行辯論。六、再查，被告係依
所得稅法第一百十條第二項即「納稅義務人未依本法規定自行辦理結算申報，而經稽
徵機關調查發現」之規定，對原告施以科處罰鍰之處分。惟原告就八十四年度所得，
確已依規定期限辦理結算申報，原處分認事用法明顯有誤，被告並未以同條第一項，
對原告重為處分，其原處分即失其依據，應予撤銷，始為適法。七、按所謂納稅義務
人係指依所得稅法規定應申報或繳納所得稅之人，此為所得稅法第七條第四項所明定
。又納稅義務人之配偶有第十四條各類所得（第一類營利所得．．．公司股東所獲分
配之股利總額），應由納稅義務人合併報繳，所得稅法第十五條第一項亦定有明文。
故納稅義務人之配偶，並非申報人或納稅義務人，此有鈞院七十四年度判字第一四六
六號判決可資參照。原告為納稅義務人，申報八十四年度綜合所得稅時，已就配偶張
簡展照之所得合併申報課稅，因此，原告配偶即非申報人或納稅義務人，揆諸法律明
文及判決先例甚明。雖然該年度原告之所得，較配偶張簡展照之所得少，但法律上並
無所得較少者不得為申報之納稅義務人之限制規定。被告答辯謂本件所得總額八、三
七四、八一五元中，原告配偶所得即佔有八、一七四、○六二元，亦為納稅義務人云
云，顯屬逾越法律規定之牽強解釋，違法不當，應不足採。八、再按當事人主張有利
於己之事實者，就該事實應負舉證之責，行政訴訟法第三十三條準用民事訴訟法第二
百七十七條定有明文。從而，當事人即不得以臆測而卸免其舉證責任。又行政官署對
於人民有所處罰，必須確實證明其違法之事實。倘不能確實證明違法事實之存在，其
處罰即不能認為合法（行政法院三十九年判字第二號判例參照）。本件被告主張原告
漏報華南銀行分配股利所得而科處罰鍰云云，對於是否構成漏報之要件，自應由被告
負舉證之責。惟被告就原告是否確實應負「漏報華南銀行配股之責」乙節，從未具體
舉證，反而辯稱係華南銀行與股東間之權利義務關係，與本案無涉云云，絲毫未盡職
權調查之能事，一推了事，不能服人。被告率斷冠以申報所得漏稅之名，原告誠無法
甘心接受。九、被告在歷次答辯狀中，辯稱華南銀行配股股東會應有通知各股東，其
應知悉有該筆所得云云。惟查，原告配偶在華南銀行之帳戶，於八十三年十二月七日
以後，並無往來記錄，直到八十七年十二月間才補摺登帳，足見，原告主張於申報本
件八十四年綜合所得稅時，原告及配偶均未獲華南銀行通知該所得，故而均不知悉該
所得，未予領取，亦未花費到華南銀行之配股或配息款項等情，乃屬信實可徵。被告
既辯稱華南銀行有通知原告或其配偶召開股東會議，或有通知配股通知云云，自應負
舉證責任，然迄未舉證。十、原告為合法適格之納稅義務人主體，業家管，對本件年
度報稅事務，已盡具體應注意之程度，應無可罰。而張簡展照為原告配偶，其所得依
法已由原告合併申報課稅，並非申報行為主體之納稅義務人；且於申報時，並無隱匿
任何所得資料，其職司長庚醫院婦產科醫師，工作服務時間，無分假期日夜，奉獻己
力，助人救人，無得閒暇，又要照顧其臥病中老父張簡敏川，其未親躬申報結算稅款
之事項，衡情難以歸咎之，法律亦無處罰納稅義務人配偶之規定。本件，原告配偶應
不需為原告之申報行為負法律處罰責任，始稱公允適法。被告志在必罰，對本件具體
情況欠缺具體可責內涵，未能詳加審酌，其行政處分實有瑕疵，應予撤銷。十一、末
按，本件案情輕微，原告及配偶均無漏稅之動機、意圖、惡意、過失，依具體事證，
當時雖未申報系爭股利所得，但均已盡通常人應盡之注意程度，依社會通念，難予苛
責。原告及配偶向來為誠實納稅之好國民，本件之訟爭，旨在保護原告及配偶清白之
守法情操，法律之適用，應合情合理等語。
被告答辯意旨略謂︰一、查本件綜合所得總額八、三七四、八一五元中，原告配偶張
簡展照本人所得即佔有八、一七四、○六二元，依所得稅法第七條第三項規定，張簡
展照亦為納稅義務人。是縱使原告於辦理八十四年度綜合所得稅結算申報當時，罹病
已達不能注意之狀況，其配偶張簡君應負申報義務，所稱無過失，無足採據。況依司
法院釋字第二七五號解釋，漏稅之處罰並不以故意為限，過失亦應處罰。原告係於被
告核發八十四年度綜合所得稅核定通知書之後始補繳所漏稅款，核無稅捐稽徵法第四
十八條之一自動補報補繳免罰規定之適用。二、華南銀行配股配息定期股東大會何時
召開，配股配息之通知何時送達原告，係華南銀行與股東間之權利義務關係，核與本
案無涉。至於原告主張未曾領取系爭款項乙節，迄未提供任何證明文件供核，以實其
說，自無足採。三、本件原告係已依規定辦理結算申報漏報所得案，雖被告原處分之
罰鍰處分書誤植為未依規定辦理結算申報，惟該誤植，並不影響漏稅額及罰鍰之計算
，且被告復查決定書已依正確之所得稅法第一百十條第一項規定作成復查決定之法令
依據等語。
    理  由
按「納稅義務人已依本法規定辦理結算申報，但對依本法規定應申報課稅之所得額有
漏報或短報情事者，處以所漏稅額兩倍以下之罰鍰。」所得稅法第一百十條第一項定
有明文。本件原告八十四年度綜合所得稅結算申報，漏未申報其配偶張簡展照之華南
銀行股利營利所得一、○二七、○七一元，逃漏所得稅三七二、七二六元，有原告八
十四年度綜合所得稅結算申報書及核定通知書等影本附原處分卷可稽，原告對此亦不
爭執。被告遂處以所漏稅額○．二倍之罰鍰七四、五○○元，揆諸首揭規定，並無違
誤，一再訴願，遞予維持，俱無不合。原告起訴主張如事實欄所載，經查原告八十七
年二月十三日函中，自承當年之扣繳媒體申報資料（華南銀行）寄到非原告之戶籍所
在，造成原告未能查覺等語，依其所附該扣繳憑單記載，所得人張簡展照之地址為鳳
山市○○路一○七巷二號，該地址係張簡展照之戶籍所在，亦有原告提出之戶籍謄本
在卷可考。是華南銀行已將扣繳憑單寄到該憑單所得人即原告配偶之戶籍地，原告事
後辯稱未收到，自不足採信。況扣繳憑單並非申報所得稅之唯一憑據，原告及其配偶
是否收到扣繳憑單，與其應負之申報義務無影響，不得據以主張免責。次查原告申報
之營利所得尚包括大同公司、高雄區企銀、鳳山信用合作社等營利所得，有其申報書
附原處分卷可參。而原告之配偶持有大量華南銀行股票（按股利即高達一、○二七、
○七一元），為渠等自知之事實，則有無股利所得應申報，亦為其應注意並能注意者
，原告未申報該所得，縱非故意，亦難謂無過失，依司法院釋字第二七五號解釋，仍
應受罰，原告主張被告應就其已取得扣繳憑單負舉證責任一節，即無足採。另查原告
之結算申報書，除漏報系爭股票股利外，其餘各項目、數字均無錯誤，是原告所稱申
報當時身罹重病，已達不能注意狀態，為無過失一節，自屬無可採信。再查，本件係
以原告為納稅義務人，所處罰者亦係為納稅義務人之原告，並非原告之配偶，與原告
配偶是否為本件納稅義務人無涉。原告所引本院七十四年度判字第一四六六號判決與
本件情形有間，且非判例，無從援用。再者，被告初核之罰鍰處分書，雖誤載為未依
規定辦理結算申報，而援引所得稅法第一百十條第二項規定處罰，惟被告已於復查決
定書將之更正為所得稅法第一百十條第一項已依規定辦理結算申報而漏報所得，有該
復查決定書附原處分卷可按。末查原告雖於接獲被告八十四年度綜合所得稅核定通知
書後，即行補繳，但既非原告自動補報補繳，尚無稅捐稽徵法第四十八條之一自動補
報補繳免罰規定之適用，仍應就其前漏報行為負責。被告認原告漏報系爭所得，依所
得稅法第一百十條第一項規定科處罰鍰，並非臆斷，與行政訴訟法第三十三條準用民
事訴訟法第二百七十七條規定無違，亦未牴觸本院三十九年判字第二號判例。原告所
訴各節，均無足取，其訴無理由，應予駁回。又本件事證已臻明確，原告聲請到庭調
查及行言詞辯論，並無必要，附此敘明。
據上論結，本件原告之訴為無理由，爰依行政訴訟法第二十六條後段，判決如主文。
中    華    民    國     八十九      年      四      月      十三       日
                    行 政 法 院 第 一 庭
                                審 判 長 評  事      黃  綠  星
                                         評  事      藍  獻  林
                                         評  事      黃  璽  君
                                         評  事      廖  宏  明
                                         評  事      鄭  忠  仁
右  正  本  證  明  與  原  本  無  異
                                         法院書記官  邱  彰  德
中    華    民    國     八十九      年      四      月      十三       日


司法院資訊處製作；財團法人民間司法改革基金會備份。
